臺灣臺中地方法院民事判決　九十一年度婚字第七七六號
　　原　　　告　甲○○
　　訴訟代理人　謝國允律師
　　被　　　告　乙　○
　　　　　　　　　　　　　現.
右當事人間請求離婚事件，本院於民國九十三年五月四日言詞辯論終結，判決如左：
    主      文
准原告與被告離婚。
訴訟費用由被告負擔。
    事　　  實
甲、原告方面：
  一、聲明：求為如判決主文所示。
  二、陳述：被告為大陸地區人民，兩造於民國八十八年七月六日結婚，婚後被告即
      來臺與原告共同生活（居住處所為臺中縣清水鎮○○路二七一號），原告復於
      八十九年一月十二日在上開住處以公開結婚儀式宴請親友。兩造婚後感情初尚
      和諧，被告與原告家人間相處亦甚為融洽，未生嫌隙。嗣因被告向原告表示甚
      為掛念娘家親人，欲返回大陸地區探親，是時原告雖顧及路途遙遠與心中不捨
      ，惟仍應允被告要求。詎被告自八十九年二月十五日返回娘家（中國大陸四川
      省自貢市自流井區○○○路二三號）後，即遲未返臺，幾經原告懇求被告返臺
      團聚，不惟均未獲被告置理，伊甚且來信告知無返臺與原告同居之意願，更表
      示欲結束與原告間之婚姻關係。然原告念及兩造曾有之情感，與基於為維持兩
      造婚姻之圓滿，仍多次苦口婆心與被告溝通，但被告仍不為所動，迄今均未返
      臺，顯係惡意遺棄原告於繼續狀態中，已四年有餘。又因兩造自八十九年二月
      十五日起即未共同營夫妻生活，且被告亦明白表示不願與原告繼續維持婚姻關
      係，兩造感情破裂，婚姻關係已生破綻而難以維持，且此係可歸責於被告之事
      由所致。爰依民法第一千零五十二條第一項第五款及同條第二項規定，請求擇
      一准予兩造離婚。
  三、證據：提出戶籍謄本、臺中縣清水鎮榔里里辦公室證明書、內政部警政署入
      出境管理局書函（均為正本）各乙份及大陸地區人民進入臺灣地區旅行證申請
      書，被告於大陸地區提出之民事起訴狀（均為影本）各乙份暨被告書信正本、
      影本各乙份為證。
乙、被告方面：
    被告未於言詞辯論期日到場，亦未提出任何書狀作何有利於己之聲明或陳述。
    理　　由
甲、程序方面：
    被告經合法通知，未於言詞辯論期日到場，又無民事訴訟法第三百八十六條各款
    所列情形之一，依原告之聲請，由其一造辯論而為判決。
乙、得心證之理由：
　一、按夫妻之一方為臺灣地區之人民，一方為大陸地區之人民者，其判決離婚之事
      由，依臺灣地區之法律，臺灣地區與大陸地區人民關係條例第五十二條第二項
      定有明文。經查，本件原告為台灣地區人民，被告為大陸地區人民，故本件判
      決離婚之準據法應適用台灣地區之法律，合先敘明。
  二、原告起訴主張：兩造於八十八年七月六日結婚，嗣被告自八十九年二月十五日
      返回娘家（中國大陸四川省自貢市自流井區○○○路二三號）後，即遲未返臺
      ，迄今已四年有餘，並來信表示欲結束與原告間婚姻關係，並在大陸地區提起
      離婚訴訟之事實，業據提出戶籍謄本、臺中縣清水鎮榔里里辦公室證明書、
      內政部警政署入出境管理局書函（均為正本）各乙份及大陸地區人民進入臺灣
      地區旅行證申請書，被告於大陸地區提出之民事起訴狀（均為影本）各乙份暨
      被告書信正本、影本各乙份附卷可稽。而被告既不到場抗辯，且對原告之主張
      亦不提出任何之陳述或否認，原告此部分主張之事實，堪認為真實。
　三、按民法第一千零五十二條第二項規定：有前項以外之重大事由，難以維持婚姻
    　者，夫妻之一方得請求離婚，但其事由應由夫妻之一方負責者，僅他方得請求
      離婚。此所謂抽象、相對、一般的離婚原因，亦即破綻主義離婚法之一到達點
      。而是否有難以維持婚姻之重大事由之判斷標準，為婚姻是否已生破綻而無回
      復之希望，不可單憑原告主觀之標準（即原告已喪失維持婚姻意欲之主觀面加
      以認定），而應依客觀標準，即難以維持婚姻之事實，是否已達處於同一境況
      ，任何人均將喪失維持婚姻之意欲程度以決之。且為符合現代多元化社會之需
      要，使裁判婚姻之事由較富彈性，當婚姻破裂時，夫妻已無共同生活之實質時
      ，即得請求離婚，但有責配偶，無請求離婚之權利，申言之，如若自己遭致婚
      姻之破綻時，不得以其破綻為理由，恣意訴請離婚。又婚姻如有難以維持之重
      大事由，於夫妻雙方均須負責時，應比較雙方之有責程度，僅責任較輕之一方
      ，得向責任較重之他方請求離婚，如雙方之有責程度相同，則雙方均得請求離
      婚，以符公平。最高法院八十七年台上字第一○四八號、一三○四號及九十年
      度台上字第一六三九號判決意旨即採類似之見解。另參諸最高法院八十六年度
      台上字第六０六號判決要旨載：「民法親屬編於七十四年修正後，於第一千零
      五十二條增列第二項離婚事由之概括規定，准『有前項以外之重大事由，難以
      維持婚姻者，夫妻之一方得請求離婚』，其目的在使夫妻請求裁判離婚之事由
      較富彈性。是夫妻間發生之情事，苟足使婚姻難以維持，即無不准依該條第二
      項訴請離婚之理，不因當事人併據同一事實主張有該條第一項離婚原因而有不
      同」。暨最高法院八十六年三月四日八十六年度第二次民事庭會議決議載：「
      民法親屬編於民國七十四年修正後，於第一千零五十二條增列第二項離婚事由
      之概括規定，其目的在使夫妻請求裁判離婚之事由較富彈性。是夫妻間發生足
      使婚姻難以維持之重大事由者，雖不符合該條第一項所列各款情形，亦無不准
      依該法條第二項訴請離婚之理」等見解，可知為符合現代多元化社會生活需要
      ，使裁判離婚之事由較富彈性，當婚姻破裂，夫妻已無共同生活之實質時，即
      得請求離婚。
　四、揆之上開法律之立法意旨，乃係參照各國離婚法採破綻婚之立法趨勢，增列上
      開概括性之規定，期使裁判離婚較富彈性。且按婚姻係男女以終生生活為目的
      之共同生活關係，此共同生活體，不但須夫妻營共同生活，且負起保護養育其
      子女之義務，倘事實上已經分居各自獨立生活多年，雙方誠摰互信之感情基礎
      ，已經不復存在，依一般人之生活經驗，顯然難期修復，雙方共同生活的婚姻
      目的已經不能達成，而其事由之發生，依一般社會感情，尚難認為應完全歸責
      於夫妻之一方時，應可認係民法第一千零五十二條第二項所定難以維持婚姻之
      重大事由，而許夫妻雙方為離婚之請求，否則，勉強維持婚姻之形式，反而會
      對雙方各自追求幸福生活之機會造成不必要之限制。是原告主張兩造長年分居
      ，婚姻已生破綻而無回復之希望，應斟酌破壞夫妻共同生活之具體情事，是否
      客觀上達於動搖夫妻之共同生活，而喪失維持婚姻之意欲為斷。換言之，原告
      所主張難以維持婚姻之事實，在客觀上是否已達於倘處於同一境況，任何人均
      將喪失維持婚姻意欲之程度以決之。經查：
  (一)本件兩造自被告八十九年二月十五日返回大陸娘家後，迄今已達四年餘，均未
      共同營夫妻生活，且被告亦於來信中明白表示「：：：景鴻（即原告）你我認
      識是否太快？在短短的幾天內，不了解對方就做出一生的決定，是否有點魯莽
      。：：：我和你在一起，生活方式、生活習慣、性格不合多種因素，不能相互
      容忍對方，經常因家庭瑣事發生矛盾，在我慎重考慮快兩年的時間，我終於向
      我地方法院提出離婚，希望你能答應。因為我們分手是遲早的事，儘早了斷對
      你我都好，... 」等語，此有原告提出之被告書信內容及被告於大陸地區提出
      之民事請求離婚起訴狀(均為影本)各乙份附卷可按。
  (二)是觀兩造自被告八十九年二月十五日返回大陸起，即兩岸相隔逾四年，早已不
      營夫妻之共同生活，婚姻中夫妻彼此扶持之特質蕩然無存，更遑論心靈之契合
      ，宛如兩個個體分別存在，婚姻之意義盡失，且揆諸被告信中內容亦顯然怠於
      努力及無心維護兩造之婚姻幸福和諧，渠等之間僅存夫妻之名，而無夫妻之實
      。依社會上一般觀念為體察，兩造未同居四年，欠缺實質婚姻生活，如勉強維
      持婚姻之形式，反而會對雙方各自追求幸福生活之機會造成不必要之限制，而
      上開情事，對於兩造間家庭生活之美滿幸福，有妨礙之情形，應認兩造間存有
      難以維持婚姻之重大事由，且顯無回復之希望，而其不能同居之原因係由於被
      告無正當理由拒絕返臺履行同居，故兩造分居之責任應歸屬於被告，從而，原
      告依上揭理由請求依民法第一千零五十二條第二項規定請求離婚，洵屬正當，
      應予准許。、
  五、至原告本於民法第一千零五十二條第一項第五款、第二項數款項離婚事由（訴
      訟標的），請求判決離婚，按原告起訴以單一之聲明，主張數項訴訟標的之法
      律關係，並請求法院「選擇其中之一」為原告「勝訴判決」，而未定有先後之
      順序，此請求法院就原告之訴有理由時，就各該訴訟標的『擇一』為其勝訴判
      決者，此為訴之選擇合併（參姚瑞光教授著民事訴訟法論第三二０頁）。是原
      告其訴訟標的雖有數項，而僅有單一之聲明，其既以數項訴訟標的法律關係為
      選擇合併性之主張，本院為原告勝訴之判決時，既認其中一項訴訟標的為有理
      由者，即應為原告勝訴之判決。是本件原告上開請求，既經本院審認有理由而
      准予離婚，則原告另依據民法第一千零五十二條第一項第五款之規定訴請離婚
      ，既為選擇合併，本院自無庸再予審認。
　六、據上論結，原告之訴為有理由，依民事訴訟法第三百八十五條第一項前段、第
　　　七十八條，判決如主文。
中　　　華　　　民　　　國　　九十三　　年　　　七　　　月　　　六　　　日
                                臺灣臺中地方法院家事法庭
~B法　　　官　陳學德
右為正本係照原本作成
如對本判決上訴須於判決送達後廿日內向本院提出抗告狀
中　　　華　　　民　　　國　　九十三　　年　　　七　　　月　　　六　　　日
~B法院書記官
